臺灣高等法院臺中分院刑事判決　　　　100年度上易字第739號
上　訴　人　臺灣彰化地方法院檢察署檢察官
被　　　告　尤棋榕
選任辯護人　潘欣欣律師
被　　　告　陳玉虹
上列上訴人因被告等妨害自由等案件，不服臺灣彰化地方法院99
年度易字第1090號中華民國100年4月11日第一審判決（起訴案號
：臺灣彰化地方法院檢察署99年度偵字第9300號），提起上訴，
本院判決如下：
    主    文
上訴駁回。
    理    由
一、按依刑事訴訟法第350條、第361條、第362條、第367條規定
    ，不服地方法院之第一審判決而上訴者，須提出上訴書狀，
    並應敘述具體理由，為上訴必備之程式；其所提出之書狀未
    敘述上訴理由，或僅曾以言詞陳述上訴理由者，均應於上訴
    期間屆滿後20日內補提理由書於第一審法院。第一審法院經
    形式審查，認逾期未補提上訴理由者，應定期間先命補正；
    逾期未補正者，為上訴不合法律上之程式，應以裁定駁回。
    倘已提出上訴理由，但所提非屬具體理由者，則由第二審法
    院以上訴不合法律上之程式，判決駁回。而所謂具體理由，
    必係依據卷內既有訴訟資料或提出新事證，指摘或表明第一
    審判決有何採證認事、用法或量刑等足以影響判決本旨之不
    當或違法，而構成應予撤銷之具體事由，始克當之（例如：
    依憑證據法則具體指出所採證據何以不具證據能力，或依憑
    卷證資料，明確指出所為證據證明力之判斷如何違背經驗、
    論理法則）；倘僅泛言原判決認定事實錯誤、違背法令、量
    刑失之過重或輕縱，而未依上揭意旨指出具體事由，或形式
    上雖已指出具體事由，然該事由縱使屬實，亦不足以認為原
    判決有何不當或違法者（例如：對不具有調查必要性之證據
    ，法院未依聲請調查亦未說明理由，或援用證據不當，但除
    去該證據仍應為同一事實之認定），皆難謂係具體理由，俾
    與第二審上訴制度旨在請求第二審法院撤銷、變更第一審不
    當或違法之判決，以實現個案救濟之立法目的相契合，並節
    制濫行上訴（最高法院97年度台上字第892號刑事判決意旨
    參照）。又第367條之判決及對於原審諭知管轄錯誤、免訴
    或不受理之判決上訴時，第二審法院認其為無理由而駁回上
    訴，或認為有理由而發回該案件之判決，得不經言詞辯論為
    之，同法第372條定有明文。
二、檢察官上訴意旨略以：原審認定告訴人邱常林（以下稱告訴
    人）有碰撞被告尤棋榕，而證人李秋惠與被告尤棋榕、陳玉
    虹2人（以下稱被告2人）並無肢體接觸，便行斷定被告尤棋
    榕傷勢係告訴人所為，又因被告2人遭人潑水，而認定告訴
    人涉有公然侮辱之犯行，因而認為被告2人得以主張受傷害
    及公然侮辱等不法侵害，基於逮捕現行犯之意思，於未逾越
    必要程度下，為阻止告訴人離開現場，等待警方到現場處理
    等事宜，認為被告2人並未涉有強制及傷害等犯行，實屬無
    稽，因從現場監視器畫面，並未顯示出告訴人有毆打被告尤
    棋榕，另證人即警員陳建友到達現場時，被告2人亦未對證
    人陳建友提及遭人潑水攻擊乙事，顯見被告2人當時阻止告
    訴人離去並抓傷告訴人，並非基於逮捕現行犯之意思，原審
    認定顯有錯誤，請將原判決撤銷，更為適當合法之判決等語
    。
三、經查：
  (一)本件檢察官因不服地方法院之第一審判決，於民國100年4月
    26日向原審法院提出上訴書並敘明上訴理由，依刑事訴訟法
    第361條第2項條文、立法修正理由及上開最高法院判決意旨
    ，倘已提出上訴理由，但所提非屬具體理由者，由第二審法
    院以上訴不合法律上之程式，以判決駁回之。至於上訴理由
    是否具體，係屬第二審法院審查範圍，不在命補正之列（參
    見法院辦理刑事訴訟案件應行注意事項第162點），合先敘
    明。
  (二)本件業經原審認定被告2人著手對告訴人為傷害及妨害自由
    犯行前，被告尤棋榕已受告訴人肢體碰觸成傷，並經被告陳
    玉虹以電話向警方報案，而警方受理報案後，尚未馳赴現場
    處理前，被告2人復受來自告訴人店內之掃把、雨傘及潑水
    攻擊。是以關於(1)告訴人涉犯刑法傷害罪責部分：檢察官起
    訴被告2人犯罪之時間，為99年6月19日11時5分許以後，而
    被告尤棋榕於99年6月19日上午11時5分前，在和美鎮○○路
    104號告訴人經營之中藥店，受告訴人拉扯等肢體碰觸而成
    傷，有被告2人於警詢陳述及被告即證人陳玉虹於原審審理
    時之證述為憑（見警卷第5頁背面、第7頁背面、原審卷第
    206頁），並經原審法院勘驗現場光碟，認告訴人於99年6月
    19日上午10時48分、10時49分、10時50分許，在上址中藥店
    ，碰觸被告尤棋榕上半身手臂時，所施力道並非輕輕推（見
    原審卷第81至82頁、第207頁），且參諸被告尤棋榕於同日
    11時30分及同日下午16時30分，分別至至道周醫院及基督教
    醫院驗傷，所開立之診斷書（見警卷第21至24頁），均載明
    被告尤棋榕受傷部位為上半身手臂，以及證人即告訴人之員
    工李秋惠至原審證稱其與被告2人並無肢體接觸情形（見原
    審卷第167頁），告訴人傷害被告尤棋榕之犯行，堪以認定
    ；(2)關於告訴人對於被告2人所為以掃把及雨傘攻擊，及潑
    水淋濕之強暴方式犯公然侮辱罪部分：共同被告即證人陳玉
    虹於原審審理時證稱：「伊與被告尤棋榕站在鐵門口…伊看
    到有人從鐵門裡面持掃把及雨傘往外戳，戳到被告尤棋榕的
    腳，伊看到是告訴人戳的」（見原審卷第206頁背面），告
    訴人亦不否認「警卷第37頁照片編號12顯示，有人從鐵門朝
    被告2人揮物體時，告訴人在店內」（見原審卷第203頁背面
    ），而觀諸警卷第37頁照片編號12及第38頁照片編號14，當
    日10時57分許，確有1支不明物體，從告訴人中藥店半關之
    鐵門內伸向被告2人；同日11時0分51秒許，被告尤棋榕手中
    竟出現掃把，則被告2人遭告訴人以掃把及雨傘攻擊之強暴
    方式為公然侮辱等情，堪以認定。另被告2人於警詢均稱：
    「遭來自告訴人店內之潑水攻擊」（見警卷第1頁、第5頁背
    面、第7頁背面），告訴人於警詢時不否認：「被告2人當時
    有伸手擋於頭部阻擋水的動作，且警卷所附照片編號13之地
    面上有水」（見警卷第12頁），再衡以99年6月19日10時51
    分許，被告2人站立在告訴人店門口，當時地面地板顏色較
    淺（見警卷第36頁照片編號9）；但同日10時59分47秒許，
    被告2人所站立之同處地板，竟先出現兩道深色痕跡，於11
    時0分22秒許，地面復出現一小片深色痕跡（見警卷第38頁
    照片編號13、第39頁照片編號15）；於11時2分14秒許，被
    告2人突然舉手在頭上，遮擋不明物體（見警卷第39頁照片
    編號16），嗣11時2分24秒許，被告2人所站立地面地板完全
    呈現深色（見警卷第40頁照片編號17）等情，則告訴人對於
    被告2人以潑水淋濕之強暴方式為公然侮辱行為，亦勘以認
    定。綜上所述，告訴人對被告尤棋榕實施拉扯、肢體碰觸及
    以掃把、雨傘、潑水方式攻擊等行為，造成被告尤棋榕受左
    上臂、左肘、左前臂多處挫抓傷之傷害，已涉犯刑法傷害及
    公然侮辱罪責，告訴人既係在傷害被告尤棋榕並對其為公然
    侮辱行為後，即時被發覺，屬現行犯，任何人均得逕行逮捕
    之，則被告陳玉虹報警處理，在警方尚未到場前，告訴人經
    被告2人口頭勸諭「不要離開」，竟仍執意離開現場，被告2
    人乃施以必要強制力，雙方拉扯時，不免影響告訴人行動自
    由，並在告訴人手臂上造成抓傷，而告訴人所提驗傷診斷書
    之傷勢，係拉扯所致手臂輕微抓傷。益徵，被告顯無故意傷
    害或妨害告訴人自由之故意，其等以強制力阻止告訴人離開
    現場，等待警方至現場處理，為達逮捕目的之必要行為，屬
    依法令之行為，不具違法性，且其手段並未過當，未逾越必
    要程度，為刑事訴訟法第88條、90條所允許之行為，依刑法
    第21條第1項規定，其行為不罰，自難以妨害自由或傷害罪
    責相繩，故原審認定被告2人所為「無傷害或妨害自由犯意
    」之辯詞，尚堪採信。原審經調查結果，認公訴人所舉證據
    ，並無法證明被告2人有何妨害自由及傷害犯行，本案依現
    有之事證，尚無法形成被告2人有公訴人所指犯行之有罪心
    證，已詳予論述其理由，形式上觀之，核無不合。
  (三)檢察官雖以前揭理由提起上訴，惟按刑事訴訟法第161條第1
    項規定：檢察官就被告犯罪事實，應負舉證責任，並指出證
    明之方法。因此，檢察官對於起訴之犯罪事實，應負提出證
    據及說服之實質舉證責任。倘其所提出之直接證據或間接證
    據，或其所指出之證明方法，並未達到通常一般之人均不致
    有所懷疑，而得確信其為真實之程度，而有合理之懷疑存在
    ，而無從使事實審法院得有罪之確信時，基於無罪推定之原
    則，即應為被告無罪判決之諭知（最高法院76年臺上字第49
    86號、92年臺上字第128號判例意旨參照）。本件公訴人認
    被告2人涉犯妨害自由、傷害罪嫌所憑之證據，尚無從說服
    法院達於通常一般之人均不致有所懷疑，而得確信其為真實
    之程度，即難據以為被告2人不利認定，已如前述。檢察官
    提起本件上訴，並未再舉出其他新事實或新證據，徒執已經
    原審指駁之事證，重為事實上之爭辯，未明確指出所為證據
    證明力之判斷有何違背經驗、論理法則等足以影響判決本旨
    之不當或違法，而構成應予撤銷之具體事由，揆諸首揭判決
    意旨，本件檢察官之上訴不合法律上之程式，應予駁回，並
    不經言詞辯論為之。
據上論斷，應依刑事訴訟法第367條前段、第372條，判決如主文
。
中    華    民    國   100    年    6     月    23    日
            刑事第十一庭  審判長法  官  郭  同  奇
                                法  官  洪  曉  能
                                法  官  許  冰  芬
以上正本證明與原本無異。
不得上訴。
                                書記官  賴  成  育
中    華    民    國   100    年    6     月    23    日